【裁判字號】    95,上易,359
【裁判日期】    951128
【裁判案由】    返還土地
【裁判全文】
臺灣高等法院臺中分院民事判決           95年度上易字第359號
上  訴  人  中台企業股份有限公司
法定代理人  丙○○
            甲○○
訴訟代理人  林永山  律師
被 上訴 人  乙○○
訴訟代理人  庚○○
被 上訴 人  戊○○
訴訟代理人  丁○○
被 上訴 人  己○○
上列當事人間請求返還土地事件，上訴人不服台灣台中地方法院
94年度訴字第2391號中華民國95年8月22日第一審判決，提起上
訴，本院判決如下：
    主     文
原判決廢棄。
被上訴人乙○○應將坐落台中市○區○○○段24-131地號土地上
如附圖所示符號C面積6平方公尺建物拆除，將占有如符號C面積6
平方公尺之土地返還上訴人。
被上訴人己○○應將坐落台中市○區○○○段24-131地號土地上
如附圖所示符號A面積10平方公尺建物拆除，將占有如符號A面積
10平方公尺之土地返還上訴人。
被上訴人戊○○應將坐落台中市○區○○○段24-131地號土地上
如附圖所示符號B面積1平方公尺建物拆除，將占有如符號B面積1
平方公尺之土地返還上訴人。
第一、二審訴訟費用均由被上訴人負擔。
    事實及理由
一本件上訴人主張：坐落台中市○區○○○段24之131地號土地
  為上訴人所有，遭被上訴人分別無權占用（占用面積如附圖所
  示），爰依民法第767條所規定物上請求權之法律關係，請求
  被上訴人拆除系爭建物並將其所占用之土地返還。
二被上訴人方面：被上訴人乙○○以：(1)被上訴人乙○○所占用
  之系爭土地，乃建商原始興建供浴廁使用，部分係防火巷，下
  方尚有公共化糞池。被上訴人乙○○所有之建物及其坐落基地
  係上訴人與台中市南區合作社共同建屋出售與賴耿松，再由上
  訴人乙○○之母庚○○繼受後轉讓予被上訴人乙○○，故被上
  訴人乙○○並非無權占用系爭土地。至上訴人主張系爭建物為
  被上訴人乙○○所增建，應負舉證之責任。況被上訴人乙○○
  已因時效取得地上權。(2)況上訴人歷經40餘年始欲收回系爭土
  地，足見其本無使用管理之意，縱上訴人欲出售，因系爭基地
  不規則且面積小，亦將無人承買；且系爭土地上有被上訴人乙
  ○○之浴廁、被上訴人戊○○之房屋橫樑、被上訴人劉淑惠之
  房屋約1平方公尺，若拆除將影響被上訴人之房屋經濟價值或
  造成坍塌，足證上訴人系爭請求係以損害他人為主要目的，有
  違民法第148條之規定。被上訴人己○○以：(1)系爭建物及其
  坐落基地係上訴人與台中市南區合作社共同建屋出售劉家航後
  ，轉讓予被上訴人己○○，故被上訴人己○○並非無權占用系
  爭土地。況被上訴人己○○已因時效取得地上權。(2)系爭土地
  為防火巷，上訴人取回亦無用。且上訴人明知越界建築事並未
  即時提出異議。被上訴人戊○○則以：(1)系爭建物及其坐落基
  地係上訴人與台中市南區合作社共同建屋出售予第三人後，轉
  讓予被上訴人戊○○，且未曾加蓋，故被上訴人戊○○並非無
  權占用系爭土地。況被上訴人戊○○已因時效取得地上權。(2)
  上訴人於40餘年前即應知越界建築之事，然並未提出異議，如
  今興訟難令人接受，應無異議權等語，資為抗辯。並均聲明上
  訴人之訴駁回。
三本件第一審對上訴人之請求，判決敗訴，上訴人聲明不服，求
  為廢棄原判決，並為如主文所示之判決。被上訴人則求為判決
  駁回上訴。
四本件事實及兩造攻擊防禦方法均與第一審判決書記載者相同，
  茲引用之。
五本院審理之結果
  (一)查系爭土地係上訴人所有，為兩造所不爭，並有土地登記謄
    本在卷可證，自堪信為真實。次查系爭土地如附圖台中市中
    山地政事務所95年1月18日複丈成果圖所示A部分面積10平方
    公尺為被上訴人己○○所占用，B部分面積1平方公尺為被上
    訴人戊○○所占用，C部分面積6平方公尺為被上訴人乙○○
    所占用，亦有前開複丈成果圖在卷可證，亦堪信為真實。
  (二)被上訴人辯稱本件有民法第796條之適用，上訴人不得主張
    拆屋還地云云。然查，按民法第796條規定，所謂土地所有
    人建築房屋逾越疆界者，鄰地所有人如知其越界，而不即提
    出異議，不得請求移去或變更其建築物，係指鄰地所有人於
    土地被越界建築當時明知而不即時反對，不得於事後請求拆
    除建築物而言。最高法院81年台上字第938號判決意旨有案
    可循，再觀之民法第796條之立法理由「謹按土地所有權人
    建築房屋，遇有逾越疆界之時，鄰地所有人如知其越界，應
    即時提出異議，阻止動工興修，若不即時提出異議，俟該建
    築完成後，始請求移去或變更其建築物，則土地所有人未免
    損失過鉅」亦同此意旨，可知「不即提出異議」係指越界建
    築當時，知其越界而不即時提出異議任其建築而言。從而本
    件被上訴人乙○○前手向台中市南區合作社購買門牌號碼台
    中市○○路55號建物即台中市○區○○○段329建號建物，
    該建物建築時間，係在民國55年間，此觀之該329建物登記
    謄本建物標示欄第1次保存登記日期係為55年4月l8日自明 (
    證二)；被上訴人己○○前手向台中市南區合作社購買門牌
    號碼台中市○○路53號建物即台中市○區○○○段328建號
    建物，該建物建築時間，係在民國55年間，此觀之該328建
    物登記謄本建物標示欄第一次保存登記日期係為55年4月l8
    日自明 (證三)；被上訴人戊○○前手向台中市南區合作社
    購買門牌號碼台中市○○路57卷1號建物即台中市○區○○
    ○段357建號建物，該建物建築時間，係在民國55年間，此
    觀之該357建物登記謄本建物標示欄第一次保存登記日期係
    為55年9月19日自明 (證四)，縱認如上訴人法定代理人甲○
    ○所言十幾年前有測量過，就知道被上訴人占用情形 (事實
    上並未測量過)，亦與民法796條所謂「知其越界，不即時提
    出異議」之情形不相為同。再按土地所有人建築房屋逾越疆
    界者，鄰地所有人如知其越界而不即提出異議，不得請求移
    去或變更其建築物，固為民法第796條所明定，惟相鄰關係
    之本旨，在調和相鄰土地利用之關係，除法律有準用之規定
    外，須土地所有人在自己土地上建築房屋而逾越疆界，始有
    其適用，土地承租人就承租土地之使用，既無得以準用之明
    文，自不得擴張解釋，以限制所有權之排他性。最高法院72
    年台上字第4734號判決意旨足資參照，本件越界建築人係為
    當時建物出賣者台中市南區合作社，土地所有人則為各被上
    訴人前手，則土地所有人與越界建築人並不同一，依上判決
    意旨，並無民法第796條之適用。
  (三)對於被上訴人乙○○所稱，其門牌號碼台中市○○路55號即
    台中市○區○○○段329建號建物，係向上訴人購買，上訴
    人堅決否認被上訴人亦不能舉證以實其說，自難採信。又系
    爭土地西側有防火巷，如本院卷第25頁附圖所示藍色螢筆所
    示通往十甲路，系爭土地必須淨空不能有障礙物，惟通往防
    火巷為被上訴人己○○所增建廚房擋住封死，如橙色螢光筆
    所示，反而造成通往防火巷之阻礙，屬違章建築，對公共安
    全自有危害，而被上訴人乙○○占用系爭土地係為增建私人
    廁所，化糞池為私人並非公共化糞池與公共利益無關。且阻
    礙防火巷之淨空，亦危害到公共安全。又被上訴人等占用系
    爭土地之建物均為增建加蓋，在原設計圖並未存在，且無保
    存登記，若拆除不影響本來建築，且既是防火巷之用，自不
    能增建加蓋而應拆除淨空。末按被上訴人主張依民法772條
    準用同法第769條至少取得登記地上權之請求權，按被上訴
    人主張時效取得地上權，必須以行使地上權之意思而占有，
    被上訴人不能舉證係以行使地上權之意思而占有，況者地上
    權長期取得時效完成後，主張取得時效利益之占有人須於土
    地所有人訴請其返還土地前，已向地政機關請求為地上權登
    記，並經其受理為限，始得對抗所有人，否則仍為無權占有
    (謝在全著民法物權上冊，93年8月修訂版第273頁參照，最
    高法院69年度第5次民事庭會議亦同此見解），故未為地上
    權登記前，被上訴人自不可以時效取得地上權為由，對上訴
    人主張其為有權占有。
六綜上所述，上訴人請求被上訴人拆除系爭建物並將土地返還，
  為有理由，原審認上訴人係權利濫用而駁回上訴人之請求，自
  有未合，上訴意旨指摘原判決不當，核有理由，應予廢棄如主
  文第2項所示。
據上論結，本件上訴為有理由，依民事訴訟法第450條、第85條
第1項，判決如主文。
中    華    民    國    95    年    11    月    28    日
                    民事第四庭審判長法  官   黃斐君
                                    法  官   陳蘇宗
                                    法  官   黃永祥
以上正本係照原本作成。
不得再上訴。
                                    書記官   陳信和
中    華    民    國    95    年    11    月    29    日
                                                      Ｄ


司法院資訊處製作；財團法人民間司法改革基金會備份。
